【裁判字號】    99,上,145
【裁判日期】    990622
【裁判案由】    損害賠償
【裁判全文】
臺灣高等法院臺中分院民事判決           99年度上字第145號
上  訴  人  乙○○
即被上訴人
訴訟代理人  魏其村律師
被 上訴 人  甲○○
即 上訴 人
訴訟代理人  呂勝賢律師
上列當事人間損害賠償事件，兩造對於中華民國99年2月26日台
灣彰化地方法院98年度訴字第443號第一審判決各自提起上訴，
本院於99年6月8日言詞辯論終結，判決如下：
    主      文
原判決關於命被上訴人甲○○給付上訴人乙○○超過新台幣壹佰
零貳萬肆仟陸佰陸拾肆元本息部分，及該部分假執行之宣告，暨
訴訟費用之裁判（已確定部分除外）均廢棄。
前開廢棄部分，上訴人乙○○在第一審之訴及假執行之聲請均駁
回。
黃順德其餘上訴駁回。
乙○○上訴駁回。
第一（已確定部分除外）、二審訴訟費用，由上訴人乙○○負擔
四分之三，餘由被上訴人黃順德負擔。
    事實與理由
一、上訴人即被上訴人乙○○（以下稱乙○○）主張：
（一）被上訴人即上訴人甲○○（以下稱甲○○）於民國（下同
      ）96年10月24日上午7時30分左右，駕駛車牌號碼2Q-8796
      號自用小客車（以下稱甲車），沿彰化縣福興鄉○○路○
      段276巷由北往南方向行駛，行經上開路段與彰鹿路交岔
      口欲左轉沿彰鹿路往東方向行駛時，本應注意行經設有閃
      光紅燈之交岔路口，支線道左轉彎車應停讓幹道車先行，
      當時路況視距良好，號誌動作正常，並無不能注意之情事
      ，竟疏未注意，貿然通過上開路口左轉，適乙○○騎乘車
      牌號碼N9Z-661號重型機車（以下稱乙車），沿彰鹿路由
      東往西方向直行，欲通過上開交岔路口，因閃避不及，甲
      車前車頭與乙車右側車身發生碰撞，致乙○○人車倒地，
      受有腦震盪、右側眉毛上撕裂傷、頸部扭傷、左膝撕裂傷
      合併挫傷、軟骨受損及急性軟骨軟化、左膝半月板破裂、
      術後合併左膝臏骨側傾等傷害。
（二）本件車禍經臺灣省彰化縣車輛行車事故鑑定委員會及臺灣
      省車輛行車事故覆議鑑定委員會 2次鑑定結論，均認甲○
      ○具有肇事原因，確有過失。乙○○因本件車禍發生後前
      往彰濱秀傳醫院急診並進行密集持續性治療，該醫院分別
      於97年1月17日由骨科、97年3月6日由神經外科、97年7月
      23日由急診部所出具之診斷證明書，係由各專科醫師就其
      診療部分所出具，自應綜合判斷觀察。甲○○僅擷取其一
      ，即認乙○○所受左膝半月板破裂、髕骨側傾及臏骨軟骨
      軟化症等傷害與本件車禍無關，並曲解診斷證明書之記載
      ，顯有偏頗。又乙○○因本件車禍同時受有外傷及腦震盪
      ，必須先在急診室為緊急處置後，旋即轉往神經外科針對
      腦震盪等傷勢進行醫療與觀察，嗣病情穩定後，再至骨科
      治療，評估左膝傷害並施行手術，醫療過程係按所受傷害
      急迫性，循序進行。甲○○辯稱乙○○所受左膝等傷害非
      本件車禍所致，即無可採。另依乙○○國中體育老師即證
      人莊來春證詞，可知乙○○於本件車禍發生前可從事舞蹈
      及籃球等劇烈運動，並無左膝無法使力或肌肉耐力缺損等
      現象。另依彰濱秀傳醫院97年 7月23日診斷證明書，足證
      乙○○左膝軟骨軟化係屬急性，而非長期運動傷害所致。
      再依臺中榮民總醫院鑑定書及長庚醫院鑑定函，均未排除
      乙○○左膝所受傷勢與車禍有關，自得推斷二者間具有因
      果關係。
（三）爰請求甲○○損害賠償項目及金額如下：
    1.醫療費用：
      乙○○因本件車禍受傷，陸續前往彰濱秀傳紀念醫院、廖
      慶龍骨科診所、中國醫藥大學附設醫院、彰化基督教醫院
      及長庚醫院門診及住院手術治療，已支出醫療費用及醫療
      用品等費用合計新台幣（下同）10萬1892元。
    2.看護費用：
      乙○○因本件車禍受傷後住院期間施行多項手術，飲食起
      居無自理能力，必須仰賴親屬輪流到院照顧，方能維持正
      常生活起居，故受有家屬看護之損失。住院看護期間合計
      19日，以每日2200元計算，爰請求看護費用 4萬1800元（
      計算式：2200×19＝41800）。
    3.減少勞動能力之損失：
      乙○○主張因本件車禍受傷後，經手術及復健治療迄今逾
      2 年，目前雖能行走，但仍無法跑步、跳躍、上下樓梯、
      蹲踞，及較長時間行走時左腿會出現不穩、發軟等肌力喪
      失現象，暨左腿明顯萎縮等情，致乙○○身體受有永久性
      障害，日後不宜再從事久站或與膝關節相關工作，應認乙
      ○○減損動能力程度為百分之 38.45。再依乙○○受傷時
      年齡為22歲 6個月，算至法定退休年齡65歲為止，尚有42
      年 6個月勞動期間，爰參酌行政院勞委會調查之95年度大
      學畢業新鮮人起薪每月 2萬6700元，並按霍夫曼計算法扣
      除中間利息，核算出乙○○減少勞動能力之損失為 280萬
      3937元。縱認乙○○勞動能力減損尚未達前述程度，惟依
      長庚醫院99年1月6日（98）長庚法字第1235號函覆鑑定報
      告，乙○○所受勞動能力減損比例為百分之 7，依此標準
      計算，乙○○減少勞動能力之損害為51萬0470元。
    4.精神慰撫金：
      乙○○車禍時年僅22歲又 6個月，畢業於嶺東科技大學應
      用外語系，另具有國際標準舞運動專長，94年間已先後取
      得包括中華民國體育運動總會等全國性及地區性舞蹈教練
      及舞蹈運動裁判資格，惟乙○○因本件車禍受傷後，左膝
      嚴重受傷，治療復健己逾兩年，仍存有無法久站、跑步、
      跳躍，甚至上下樓梯左膝無法受力等障礙，己不適合再從
      事舞蹈運動，生涯規劃與理想被迫改變，身心重創，更因
      而罹患憂鬱症，爰請求精神慰撫金100萬元。
（四）依甲車車頭保險桿處有明顯碰撞痕跡，乙車則係車身右側
      後方受損，且車頭大致完好，並無碰撞痕跡各節，可知本
      件車禍確為甲車車頭撞擊乙車右後側，是甲○○辯稱係乙
      車撞擊甲車，顯然不實。且乙○○當時係行駛於肇事路口
      靠右側路肩處，遭甲○○甲車猛烈碰撞，失去重心，致人
      車倒地並偏離原路徑斜向滑行至對向車道路肩處，此係受
      物理慣性原則影響所致，現場所示油跡處，係乙車遭撞擊
      後，向前傾倒位置，非原行車路線，更未違規行駛於快車
      道上，況機車行進路徑與本件車禍肇事原因間並無關聯。
      乙○○騎乘乙車行經前開肇事路口時，時度約20至30公里
      間，無違規超速外，已減速慢行，並無肇事因素。反觀甲
      ○○駕駛甲車，於肇事路口人行穿越道上留有明顯煞車痕
      ，且乙車遭撞擊後仍斜向滑行10餘公尺至對向車道路肩，
      致乙○○跌落中央分隔島處，足證甲○○不僅違規穿越交
      岔路口，更有超速情事，應負完全過失責任。乙○○因本
      件車禍受傷後送至醫院急診，當時傷勢非輕，且有腦震盪
      現象，意識尚非清晰，而未回答警員林啟文就本件車禍相
      關事項所為詢問，並未於談話紀錄表被詢問人欄內簽名，
      加上乙○○左手並未受傷，該談話紀錄表內竟載稱「我（
      指乙○○）左手受傷」等情，足認該談話紀錄內容非出自
      乙○○陳述，欠缺證據能力及真實性，是乙○○否認其於
      警員林啟文所製作之交通事故談話記錄為真正，不得作為
      認定事實及鑑定肇事責任之依據。而乙○○畢業於嶺東科
      技大學應用外語系，從事國際標準舞業餘選手，並取得國
      際標準舞蹈教練證書，專長係外文及舞蹈，未婚，名下無
      財產，家境小康，尚未領取強制汽車責任保險金。爰依據
      民法第184條第1項前段、民法第191條之2前段、第193 條
      第1項、第195條第 1項前段等規定，求為命甲○○給付乙
      ○○394萬7629 元，及自起訴狀繕本送達甲○○之翌日起
      至清償日止，按年息百分之 5計算之利息，並陳明願供擔
      保請准宣告假執行之判決。
（五）於本院補充陳述：
    1.勞動基準法第21條所定之基本工資，乃政府為保障勞工每
      月最低生活水準所訂之最低標準，與勞動能力減少之損失
      有別，自不得逕以基本工資作為減少勞動能力之計算標準
      。從而，本件乙○○於受傷前每月可能獲得之收入若干？
      自應就其受傷前之身體健康狀態、教育程度、專門技能、
      社會經驗等多方綜合考量而酌定之，較為正確公允。乙○
      ○生於74年4月20日，於本件車禍發生時，年僅22歲又6個
      月；在此之前，伊身體健康狀況良好，具有完全之勞動能
      力。又乙○○畢業於嶺東科技大學應用外語系；除本科所
      學外，另具有國際標準舞運動專長，94年間已先後取得包
      括中華民國體育運動總會等及全國性及地區性舞蹈教練及
      舞蹈運動裁判資格；且多次參加國內舞蹈競技比賽，表現
      優異，屢獲獎項，具有教授國際標準舞之資格。又初出社
      會之人受僱時可能獲取之薪資，較已具工作經驗者為低，
      受僱薪資隨齡增長、工作經驗及年資之累積，薪資亦隨之
      增加，應為社會一般之通念。從而，乙○○主張以行政院
      勞委會所調查95 年度大學畢業生之起薪每月2萬6700元，
      作為計算系爭勞動力減少之標準，核諸前述乙○○車禍前
      之健康狀況、年齡學歷及具有二項專長等節，伊倘實際從
      事勞動，則每月實質所得，包括受僱薪資及教授舞蹈收入
      ，應不低於前揭勞委會調查之大學生每月起薪2萬6700 元
      ，是伊請求依此作為計算勞動能力減少之標準，應屬相當
      ，且較符合常情。另依行政院主計處公布之「歷年各業受
      僱員工每人每月平均薪資－工員（非監督專技人員）」統
      計表所示，各行業受僱員工於97年間（按系車禍發生於96
      年10月24日）每人每月平均薪資，最高為「電力及燃氣供
      應者」之7萬8986元，最低為「住宿及餐飲業」之1萬9421
      元；且不論何行業自99年度起，薪資均有提高之趨勢。因
      此，參酌上開統計資料，乙○○主張以95年度大學畢業新
      鮮人，平均月起薪 2萬6700元作為系爭減少勞動能力之計
      算標準，不僅無過高之虞，且符合薪資按年資經驗逐年增
      加之社會通念，應屬合理恰當。原判決認定乙○○因本件
      車禍受傷後減少勞動能力為7%後；車禍後所餘勞動年數為
      42年又6個月；及前揭每月薪資2萬6700元，按霍夫曼式月
      別扣除期前利息算定，乙○○得請求減少勞動能力之損害
      賠償金額為51萬1741元。（26700元273.000000007％
      ≒511741，元以下四捨五入）。
    2.甲○○駕駛之自小客車車頭，撞擊乙○○騎乘之機車右側
      後方，並非乙○○之機車撞擊甲○○自小客車車頭。依偵
      查卷第53頁、第54頁事故照片顯示，甲○○自小客車車頭
      保險桿處有明顯碰撞痕跡；而乙○○之機車受損處，則位
      於車身右側後方。且據嗣後拍攝之車損照片觀察，乙○○
      之機車車頭大致完好，並無碰撞痕跡，而機車右後方與甲
      ○○自小客車保險桿等高處，確有明顯撞擊刮擦痕，可知
      本件車禍確為甲○○之自小客車車頭撞擊機車右後側；甲
      ○○辯稱係乙○○之車撞擊自小客車，顯非屬實。甲○○
      又以事故現場圖標示「油跡」位置，推論乙○○之機車係
      行駛於外側快車道，實則，乙○○當時騎乘機車係行駛於
      該肇事路段（彰鹿路五段）靠右側路肩處，於該路段 276
      巷口人行穿越道，遭甲○○自小客車猛烈碰撞，機車始倒
      地並斜向滑行至對向車道路肩處。故依物理慣性原則，除
      非乙○○之機車係在停止時遭撞擊，否則不會於瞬間傾倒
      ；換言之，機車係行進間，突然遭外力自右側撞擊失去重
      心，偏離原路徑而往前傾倒。因此事故現場圖所標示「油
      跡」處，應為機車遭撞擊後，向前傾倒之位置，並非機車
      原行進路線，此有乙○○拍攝肇事路口相對位置照片附於
      刑事卷可參。況且，機車行進之路徑與本件車禍肇事原因
      之間並無關聯，甲○○徒以「油跡」遺留處，質疑機車違
      規行駛快車道，冀圖解免或減輕其肇事責任，不僅悖於事
      實，猶屬牽強。況乙○○騎乘機車行經肇事路口時，速度
      約為每小時20至30公里，容無違規超速情事。甲○○以乙
      ○○之機車碰撞後斜向滑行至對向車道，距離至路口中心
      處有11.9公尺乙節，推論當時乙○○有超速情事，核屬顛
      倒是非之詞。蓋當時甲○○駕駛自小客車貿然自 276巷口
      加速衝出，以致於撞擊乙○○之機車後，猶無法即時停止
      ，而仍向前移動至接近中央分隔島處，此觀事故照片，甲
      ○○自小客車於人行穿越道留有明顯煞車痕，且機車遭撞
      擊後仍斜向滑行十餘公尺至對向車道路肩，而乙○○跌落
      中央分隔島處，益徵甲○○不僅違規穿越交岔路口，撞擊
      力之巨，更疑有超速情事。甲○○又指稱乙○○當時超速
      之依據，不外警員林啟文所製作之交通事故談話紀錄表，
      惟乙○○否認該談話記錄之真正。蓋乙○○車禍受傷後，
      經送往彰濱秀傳紀念醫院急診，當時傷勢非輕，且有腦震
      盪現象，有診斷證明書在卷足稽，嗣警員林啟文雖曾至醫
      院擬就車禍事項詢問乙○○，但乙○○意識尚非清晰，故
      而未予回答，此觀上開談話紀錄表「被詢問人」欄，並無
      乙○○簽名可徵。尤其，乙○○於本件車禍，左手並未受
      有傷害，而該談話紀錄表竟載稱「我左手受傷」，足認該
      談話紀錄內容非出自乙○○之陳述，根本不得作為認定事
      實及鑑定肇事責任之依據。另乙○○騎乘機車行經肇事路
      口，時速約僅20公里至30公里間，非但無違反該路段速限
      規定，且已減速慢行，對本次車禍應不具肇事次因。反之
      ，甲○○行經交岔路口，違反支幹道車應停讓主幹道車先
      行之規定，且疏未注意車前狀況，貿然加速擬左轉通過系
      爭交岔路口，致其車前頭碰撞乙○○機車右後側而肇事，
      自應由伊負完全之過失責任。故甲○○主張乙○○對系爭
      車禍與有過失，應依民法第217條第1項規定減少或免除賠
      償金額乙節，應無理由。
    3.乙○○於前述車禍後，受有「左膝臏骨軟骨軟化症」、「
      腦震盪、右側眉毛上撕裂傷約三公分、頸部扭傷、左膝撕
      裂傷約四公分」、「頭部外傷合併額頭撕裂傷（3 公分）
      、臉部擦傷、疑腦震盪，左膝撕裂傷（53公分）合併挫
      傷，軟骨受損及急性軟骨軟化，右膝擦傷，頸部扭傷，兩
      手擦傷」、「左膝半月板破裂，術後，合併左膝髕骨側傾
      」等傷害，與甲○○過失肇事行為，具有相當因果關係。
      上開傷害，有財團法人彰濱秀傳紀念醫院診斷證明書及長
      庚紀念醫院診斷證明書可稽。至於甲○○以原證二即97年
      3月6日彰濱秀傳醫院出具之診斷證明書上，並未記載乙○
      ○所受「左膝半月板破裂」、「髕骨側傾及臏骨軟骨軟化
      症」等傷害，因而質疑上述傷害與系爭車禍無關乙節，恐
      屬誤解，蓋原證二之三紙彰濱秀傳醫院診斷證明書，係分
      別於97年1月17日由骨科、97年3月6日由神經外科、97 年
      7 月23日由急診部所出具，而各專科醫師就其診療部分出
      具診斷書，係屬常態，自應綜合觀察以認定乙○○所受之
      傷害，而非擷取部分，加以曲解。再者，自97年7月23 日
      彰濱秀傳醫院診斷證明書內，醫師囑言欄記載：「病人因
      上述傷疾於民國96年10月24日至本院急診求診，經局部傷
      口縫合手術共23針，當日至神經外科住院，96年11月 1日
      出院；於96年11月 5日拆線，之後共至神經外科及骨科門
      診追蹤共7次；97年 1月8日至骨科住院接受關節鏡手術，
      97年 1月17日出院……。」等語觀察，可知乙○○車禍受
      傷後，即至彰濱秀傳醫院急診及進行密集持續之治療，此
      節亦有函調乙○○於該醫院之病歷紀錄可參。且按一般車
      禍傷害之處置，無不先由醫院急診室對傷患進行傷口縫合
      及止血等緊急性措施，而乙○○同時受有外傷及腦震盪，
      故急診室先行緊急處置後，旋即轉往神經外科對腦震盪進
      行醫療與觀察，嗣病情穩定後，再至骨科治療評估左膝之
      傷害，並施行手術，其過程係按所受傷害之急迫性，循序
      醫療，容無不合常理之處。換言之，甲○○曲解診斷證明
      書之記載，辯稱乙○○所受「左膝撕裂傷合併挫傷、軟骨
      受損及急性軟骨軟化」、「左膝半月板破裂，術後，合併
      左膝髕骨側傾」等傷害，非車禍造成云云，顯無可採。另
      乙○○係從事國際標準舞運動多年之業餘選手，並取得中
      華民國體育運動總會核可之省市乙級教練證書，多次獲得
      舞蹈比賽之獎項，在本件車禍前，從未受有左膝運動傷害
      ，此參證人莊來春於原審98年10月14日言詞辯論時，證稱
      「我是乙○○國中的體育老師，我教他二年半，我本身教
      各種舞蹈十幾年，我發現乙○○身體協調性能很好，就一
      起練舞，請國際級的教練教我們國際標準舞，一起練舞的
      時間約有三年，一直到車禍發生96年10月24日前都有一起
      練舞，一個月有1、2次以上，乙○○車禍發生前，就練舞
      得知乙○○沒有運動傷害，身體也沒有異狀，……」、「
      在發生車禍前一個禮拜內，白天上課期間，乙○○有到福
      興國中，與籃球選手一起打籃球，我沒有看到乙○○有任
      何異狀，就跟正常人一樣」、「從車禍發生前三年，練舞
      有時候是一星期最多四、五次。」可知乙○○發生車禍前
      ，仍可從事舞蹈及籃球等劇烈運動；並無左膝無法使力或
      肌肉耐力缺損之現象。且彰濱秀傳醫院97年 7月23日診斷
      證明書，載述乙○○患有「左膝撕裂傷合併挫傷、軟骨受
      損及『急性』軟骨軟化」，亦堪佐證乙○○之左膝軟骨軟
      化，係屬「急性」，而非長期運動傷害所造成。臺中榮民
      總醫院鑑定書及長庚紀念醫院之鑑定函，固分別表示「半
      月板破裂，可能是外力，如車禍，也可能是運動傷害。依
      目前狀況（應指病況）無法判斷。」「依其病況研判，運
      動與車禍外傷均可能造成其傷勢，惟臨床上無法詳加確認
      其成因為何，但因病患主訴車禍前仍可從事舞蹈運動，故
      恐無法排除其傷勢與車禍有關聯。」惟依前述事證，乙○
      ○於車禍前既與正常人無異，而得從事舞蹈、籃球等劇烈
      運動，則其所受「半月板破裂」或「左膝髕骨軟化症」，
      自得推斷係本件車禍所造成，二者具有因果關係，已至灼
      然。
    4.本件損害賠償之金額，除原判決肯認之醫療費用10萬1892
      元、看護費用4萬1800元及精神慰撫金100萬元外，勞動能
      力減少之損害應增加為51萬1741元；且由被上訴人甲○○
      負完全責任即無過失相抵之適用。易言之，上訴人乙○○
      得請求之損害賠償，共計為 165萬5433元；原審判決不足
      金額62萬3013元（000000000000000＝623013），被上訴
      人甲○○仍有給付之義務。
二、甲○○則以：
（一）本件車禍肇事路段屬於村里道路，限速於時速50公里以下
      ，依彰化縣警察局道路交通事故談話紀錄表可知，乙○○
      自承肇事當時行車時速為60公里，且無乙車煞車痕跡；再
      依車禍事故處理員警所繪製之肇事現場圖顯示，甲、乙兩
      車撞擊點係位於彰鹿路分隔島位置之中間路口處，可見甲
      ○○駕駛甲車已行駛至分隔島路口中線位置，始遭乙○○
      乙車撞及，足認乙○○未依規定騎乘機慢車道。是本件車
      禍事故主要肇事原因，應係乙○○未依規定騎乘機慢車道
      ，且超速行駛，而未注意車前狀況，以至撞及甲○○所駕
      駛甲車。且車禍發生時間為96年10月24日，乙○○旋即前
      往彰濱秀傳醫院就醫，惟乙○○所提該醫院97年3月6日診
      斷證明書，於病名欄內並無半月板破裂、髕骨側傾及臏骨
      軟骨軟化症等傷害。又於96年11月 1日出院後，陸續於96
      年11月6日、96年11月22日、96年11月30日、97年2月13日
      及97年3月6日共 5次回診，其原因係頸部疼痛、頭暈及耳
      鳴等，是乙○○主張前開病症與本件車禍無關。縱使乙○
      ○罹患半月板破裂、髕骨側傾及臏骨軟骨軟化症，惟該等
      病症常見於運動傷害，尤以年輕女性更易罹患，且乙○○
      自承其經常從事國際標準舞、打籃球等運動，足證乙○○
      前開病症屬國際標準舞等運動傷害，與本件車禍無關。況
      乙○○自本件車禍發生時起，歷經多次就診均未曾提及其
      受有半月板破裂等傷害，事隔年餘，直至97年10月29日於
      長庚醫院就診時始提及，足證半月板破裂與本件車禍事故
      無關，應係乙○○運動傷害所造成。是乙○○左大腿萎縮
      3公分，亦與本件車禍無關。另依臺中榮民總醫院98年9月
      14日中榮醫企字第0980015189號函及98年11月16日中榮醫
      企字第0980019317號函檢附鑑定書，足證乙○○罹患髕骨
      軟骨軟化症雖有部份係受外力造成，惟應與本件車禍無關
      。且該鑑定書客觀專業，應值採信。
（二）依證人莊來春之證詞，可知乙○○長時間練舞頻繁，造成
      關節、踝關節、膝關節等沈重負擔，乙○○左膝半月板破
      裂應係運動傷害所致，加上證人莊來春未受過相關醫學教
      育及訓練，亦未曾對乙○○作過身體檢查，乙○○是否受
      有半月板破裂，抑或有無其他傷害或運動傷害，自非其所
      能獲悉，且其證詞反覆矛盾，足認其證詞實有偏袒，無可
      採信。乙○○所提舞蹈運動教練證書、結業證明書等，發
      證單位係中華民國舞蹈運動協會，而非中華民國體育運動
      總會。又依該總會98年 9月18日體總輔字第0980001286號
      函覆略稱，乙○○乙級教練資格僅係同意備查性質。依中
      華民國體育總會輔導全國性非亞奧運體育運動團體建立教
      練制度實施原則第3條第2項載明，乙級教練資格基本條件
      為：1.年滿20歲。2.持有C（丙級）教練證後，實際從事2
      年以上教練工作者。惟乙○○是否依上開原則取得丙級教
      練資格，除未經乙○○舉證外，乙○○已自承其從未擔任
      教練工作。基此，僅能表明乙○○有參加中華民國舞蹈運
      動總會所舉辦94年乙級教練講習，乙○○並未依上開原則
      取得乙級教練資格。另依中華民國體育總會輔導全國性非
      亞奧運體育運動團體建立裁判制度實施原則第3條、第4條
      、第 5條關於各級裁判證授予等規定，乙○○雖提出舞蹈
      運動裁判證書影本，惟乙○○是否確依該原則取得丙級裁
      判證書，乙○○並未舉證，自無可採。且國內有關國際標
      準舞團體，以中華民國體育運動舞蹈總會為唯一被奧會承
      認之全國性體育運動舞蹈體育團體，並舉辦各項比賽活動
      、教育訓練、裁判教練、會議行程、積分排名等，以及98
      年度C級教練講習會。依該總會98年7月8日體舞麗字第098
      0700082 號函覆，認乙○○未符合該會國際標準舞教練之
      學經歷資格，其所參加之比賽非國內外國際標準舞所認可
      之正式比賽，其規模等級皆為地方性所舉辦之比賽。另依
      各級學校專任運動教練資格審定辦法第 3條至第19條，有
      關各級學校專任運動教練分類，及取得各級學校專任運動
      教練之積極資格、消極資格，以及申請、核發程序等，乙
      ○○顯然不符該審定辦法所規定之各級學校專任運動教練
      之資格。
（三）依長庚醫院99年1月6日（98）長庚院法字第1235號函，可
      知長庚醫院對乙○○左膝傷勢，仍無法確認成因，且其評
      斷係以乙○○主訴內容為依據外，僅就乙○○歷次於該院
      就醫紀錄，未參酌乙○○於其他醫院就醫之病歷資料、就
      醫紀錄、診斷證明書等，尚未詳實，自不可全盤採納。長
      庚醫院以美國醫學會障害評估指南（2008年第 6版）為乙
      ○○勞動力減損百分之 7評核標準，惟該障害評估指南未
      經政府及國內相關單位或於相關事件中採用，並不適用於
      本國及本案。又其內容及評核標準，如製定單位及程序、
      評估項目、評估資料、評估方法等究係如何，亦無法明瞭
      。另關於病患受傷部位、將來賺錢能力、工作性質及年齡
      等，係根據何項資料認定，及計算方法等，均未載明。是
      該醫院依此鑑定乙○○勞動力減損百分之 7，無可採信。
（四）乙○○請求損害賠償項目大都無據，且與本件車禍無關，
      茲分述如下：
    1.醫療費用：
      乙○○所提醫療費用收據影本等17紙，與本件車禍無關部
      分，甲○○無須給付。
    2.看護費用：
      乙○○因本件車禍發生後立即由救護車送至彰濱秀傳醫院
      治療，其後數次住院，乙○○意識清楚，可自己行動、飲
      食，並無不能自理等情，核無看護照顧之必要。
    3.減少勞動能力之損失：
      乙○○左膝活動度已恢復正常，活動自如與正常人無異，
      其勞動力自無喪失。又肌力強度，因人而異，且與個人運
      動訓練及日常生活習性等有關，乙○○主張依勞保殘廢標
      準為勞動能力喪失認定標準，惟依臺中榮民總醫院鑑定書
      及長庚醫院函覆，均認定乙○○所受傷害不符合殘障標準
      ，即不符合勞工保險殘廢給付標準表，足證乙○○勞動能
      力尚無減損。是乙○○此部分主張及請求，核無理由。
    4.精神慰撫金：
      乙○○從事國際標準舞蹈運動，為其興趣之一，非無可替
      代，衡量兩造學經歷、年齡、身分、地位、經濟狀況等情
      ，乙○○請求金額應屬過高。
（五）本件車禍主要肇事原因，係乙○○未依規定騎乘機慢車道
      ，且超速行駛，未注意車前狀況所致，與甲○○侵權行為
      無因果關係，縱認有因果關係，依臺灣省車輛行車事故鑑
      定覆議委員會覆議結果，亦認乙○○為本件車禍肇事次因
      ，對於損害之發生或擴大與有過失。從而，乙○○請求甲
      ○○損害賠償，洵屬無據。
（六）於本院補充陳述：
    1.按車禍事故肇事時間為96年10月24日，本件車禍事故發生
      時，即依乙○○及到場家屬意願將乙○○送往彰濱秀傳醫
      院就醫，依乙○○所提出原證二：97年3月6日財團法人彰
      濱秀傳紀念醫院診斷證明書，上載乙○○所患病名並未載
      有乙○○受有前開「半月板破裂」、「髕骨側傾及臏骨軟
      骨軟化症」之傷害，且於醫生囑言欄載明：「病患因上述
      病症，於96年10月24日住院觀察治療，於96年11月 1日出
      院，共9日，於96年11月6日、11月22日、11月30日、12月
      13日及3月6日因為頸部疼痛、頭暈及耳鳴於本院神經外科
      門診追蹤（以下空白）」，即乙○○自本件車禍事故發生
      當日即96年10月24日至彰濱秀傳就醫，至96年11月 1日出
      院，共9日住院期間，並無診斷受有「半月板破裂」、「
      髕骨側傾及臏骨軟骨軟化症」之傷害；於96年11月 1日出
      院後，其間陸續於96年11月 6日、11月22日、11月30日、
      12月13日及3月6日共 5次回診，回診原因係頸部疼痛、頭
      暈及耳鳴等，亦均無提及其受有「半月板破裂」、「髕骨
      側傾及臏骨軟骨軟化症」之傷害。若如原審判決所認乙○
      ○其有「半月板破裂」、「髕骨側傾及臏骨軟骨軟化症」
      ，惟「半月板破裂」、「髕骨側傾及臏骨軟骨軟化症」乃
      常見於運動傷害，尤其年輕女性更易罹患此症狀，乙○○
      自承經常從事國際標準舞之運動，更證明乙○○所稱之患
      有「半月板破裂」、「髕骨側傾及臏骨軟骨軟化症」，乃
      係從事國際標準舞之運動傷害，與本件車禍事故並無關聯
      。且就上開被上訴人主張之「半月板破裂」、「髕骨側傾
      及臏骨軟骨軟化症」傷害，經原審依乙○○之聲請而前後
      兩次送請台中榮民總醫院鑑定，業經臺中榮民總醫院分別
      以98年9月14日中榮醫企字第0980015189號函及98年11 月
      16日中榮醫企字第0980019317號函檢送鑑定鑑定結果及鑑
      定書，其鑑定結果分別記載為：(一)髕骨側傾及髕骨軟化應
      與車禍無關。(二)半月板破裂，可能是外力，如車禍、也可
      能是運動傷害。依目前狀況無法判斷。(三)依勞保殘廢標準
      無喪失勞動能力。(四)兩大腿周徑差3cm(右44cm、左41 cm)
      ，即左大腿萎縮3 cm；以及：1.髕骨軟骨軟化症有一部份
      原因是外力造成。2.勞動力之減少應視肌力和活動度，黃
      員之左膝活動度已恢復幾近正常，但肌力測試非骨科，故
      無法綜合法判定勞動力喪失情況。3.黃員冒前所受傷害不
      符合殘障標準。有上開覆函及其檢送之鑑定書在卷可證。
      由上開臺中榮民總醫院之鑑定結果，足證乙○○之髕骨軟
      骨軟化症雖有一部份原因是外力造成，但應與本件車禍無
      關。亦即乙○○主張受有髕骨側傾及髕骨軟化之傷害，應
      與本件車禍事故無關；又林口長庚紀念醫院99年1月6日（
      98）長庚院法字第1235號函之說明二乃載稱：「據病歷所
      載，乙○○君於97年11月12日至本院門診就醫，主訴10個
      月前車禍導致左膝不適…依其病況研判，運動與車禍外傷
      均可能造成其傷勢，惟臨床上無法詳加確認其成因為何，
      但因病患主訴車禍前何可從事舞蹈運動，故恐無法排除其
      傷勢與車禍有所關聯。」是長庚醫院上開覆函對乙○○之
      傷勢無法確認其成因，雖於文末載稱「但因病患主訴車禍
      前何可從事舞蹈運動，故恐無法排除其傷勢與車禍有所關
      聯」惟此乃以乙○○事後就醫時所主觀陳訴內容為據，惟
      依上開覆函之說明亦明載，乙○○之就醫主訴，係於乙○
      ○君於97年11月12日至本院門診就醫，主訴「10個月前」
      車禍等語，是乙○○乃於本件車禍事故發生日期之96年10
      月24日後，距案發近10個月始至長庚醫院就診並主訴係因
      車禍事故所致，是其所主訴內容已經10個月之時程，其知
      覺、記憶、表像、真誠性等均有所扭曲及深具瑕疵，自無
      可遽予採納。再長庚醫院之上開覆函內容，係依「據病歷
      所載，乙○○君於97年11月12日至本院門診就醫」、「依
      據病患歷次於本院就醫之紀錄」，足見完全僅僅依據乙○
      ○歷次長庚醫院就醫之紀錄，顯未參酌原審所檢附之其他
      醫院如彰濱秀傳醫院之病歷資料就醫紀錄、診斷證明書等
      ，亦即對於97年3月6日財團法人彰濱秀傳紀念醫院診斷證
      明書，上載乙○○所患病名並未載有受有前開「半月板破
      裂」、「髕骨側傾及臏骨軟骨軟化症」之傷害，且於醫生
      囑言欄載明：「病患因上述病症，於96年10月24日住院觀
      察治療，於96年11月1日出院，共9日，於96年11月6日、1
      1月22日、11月30日、12月13日及 3月6日因為頸部疼痛、
      頭暈及耳鳴於本院神經外科門診追蹤（以下空白）」，即
      乙○○自本件車禍事故發生當日之96年10月24日至彰濱秀
      傳就醫，至96年11月1日出院，共9日住院期間，並無診斷
      受有「半月板破裂」、「髕骨側傾及臏骨軟骨軟化症」之
      傷害；於96年11月1日出院後，其間陸續於96年11月6日、
      11月22日、11月30日、12月13日及3月6日共 5次回診，回
      診原因係頸部疼痛、頭暈及耳鳴等，亦均無提及其受有「
      半月板破裂」、「髕骨側傾及臏骨軟骨軟化症」之傷害等
      病歷資料均未參酌。是上開長庚醫院覆函內容乃有不盡詳
      實之處，而無可全盤採納。故原審判決認乙○○因本件事
      車禍事故受有左膝半月板破裂、左膝髕骨軟骨股軟化症及
      髕骨側傾等傷害，核與卷內之證據資料不合，實違誤而無
      可採。
    2.原審判決採用長庚醫院援引美國醫學會障害評估指南之評
      核標準，認定及計算乙○○因本件車禍受傷後減少勞動能
      力為百分之 7。惟依上開原審長庚醫院覆函之說明三又載
      稱：「據病歷所載，乙○○君於分別於98年12月 1日、12
      月23日及12月30日至本院職業醫學科門診鑑定，經施行理
      學檢查及依據病患歷次於本院就醫之紀錄…再依據美國醫
      學會障害評估指南（2008年第 6版）之評核標準，加以綜
      合病患受傷部位、將來賺錢能力、工作性質及年齡予以調
      整計算鑑定後，其勞動力減損7%。另依本院病歷資料綜合
      評估，乙○○目前之病況恐尚不符合勞工保險條例第53條
      附表之勞工保險殘廢給付標準表規範。」依上開覆函所載
      ，足證明乙○○之勞動能力並無減損，不符合勞工保險條
      例第53條附表之勞工保險殘廢給付標準表。且臺中榮民總
      醫院98年 9月14日中榮醫企字第0980015189號函之鑑定結
      果亦認為被上訴人依勞保殘廢標準無喪失勞動能力。而原
      審所採認之上開長庚醫院覆函說明所稱之「美國醫學會障
      害評估指南（2008年第 6版）」及其評核標準，乃未經政
      府及國內相關單位及相關事件中採用，並不適用於本國及
      本案；且其內容及評核標準（例如製定之單位及程序，以
      及評估項目、評估資料、評估方法等）究係如何，亦無法
      明瞭；另，關於所載之病患受傷部位、將來賺錢能力、工
      作性質及年齡等，係根據何項資料認定，以及經何方法計
      算等；及原審所採用之「美國醫學會障害評估指南乃載明
      為「2008年第6版」，則為何採用「2008年第6版」，是否
      有其他版本，其內容為何，與「2008年第 6版」有何異同
      ，其他版本與「2008年第 6版」比較是否較不可採，原因
      理由為何等等，乙○○均未有所主張，而原審亦未有任何
      調查審理即任作主張。為此，原審判決依上開長庚醫院覆
      函所載即逕認定勞動力減損7%，實違法失當而無可維持。
    3.假設如依原審判決所認定，有關醫療費用中之廖慶龍骨科
      診所、藥品一批、康霸凝膠、銀杏等費用，是否與本件車
      禍所受傷害支出及必要費用，實有疑義。另關於看護費用
      ，於乙○○主張因本件車禍受傷後在住院期間施行多項手
      術，有看護之必要之期間是否確由其親屬輪流到院看護，
      若係由其親屬輪流到院看護，所請求以每日2200元標準計
      算，亦有過高。
    4.證人莊來春於原審乃到庭證稱：「……乙○○車禍發生前
      ，就練舞得知乙○○沒有運動傷害，身體也沒有異狀……
      」、「有，車禍發生前壹個禮拜內，白天上課期間，乙○
      ○有到福興國中，與籃球選手一起打籃球，我沒有到乙○
      ○任何的異狀，就跟正常人一樣。」、「乙○○是有到福
      興國中找我瞭天，或是下去一起打球，詳細次數我無法估
      算，就是偶而。」、「我不是醫生我沒有幫乙○○檢查…
      」。惟乙○○經臺中榮總醫院及專業醫生檢查猶不能遽然
      論斷乙○○所受半月板破裂係因本件車禍造成，證人莊來
      春自承非醫生，亦未陳稱曾受過相關醫學之教育及訓練，
      且證述並未曾對乙○○作過身體檢查，則乙○○是否受有
      半月板破裂，抑或有無其他之傷害或運動傷害，自非證人
      莊來春所能獲知而證述。再者，乙○○98年10月 8日請求
      傳訊證人莊來春，於待證事實欄中載稱：「……且乙○○
      曾於96年10月 8日至同年月19日期間，至福興國中協助莊
      來春老師指導打籃球，並示範相關動作……」，則與證人
      莊來春所證述車禍前，乙○○到福興國中之時間係在車禍
      發生前約「壹個禮拜內」，並非乙○○所稱之「96年10月
      8 日至同年月19日期間」，而乙○○到福興國中之目的，
      證人莊來春先稱係「乙○○有到福興國中，與籃球選手一
      起打籃球」，嗣又改稱「有，車禍發生前壹個禮拜內，白
      天上課期間，乙○○有到福興國中，與籃球選手一起打籃
      球」、「乙○○是有到福興國中找我瞭天，或是下去一起
      打球」，與乙○○所稱「至福興國中協助莊來春老師指導
      打籃球，並示範相關動作」，又互相扞格，足證證人莊來
      春之證述，實有偏袒乙○○。
    5.原審判決所判賠之精神慰撫金即非財產上之損害高達 100
      萬元，幾等同於侵害生命之死亡及重大傷害等侵權行為於
      實務上判賠之金額不相上下，顯有不當。蓋乙○○所主張
      其從事國際標準舞蹈係其人生規劃之興趣，因本件車禍事
      故而受影響，生涯規劃與理想被迫改變等由，據此而為高
      額慰撫金之請求，惟如原審所辯述，乙○○所從事之國際
      標準舞蹈運動，顯純係乙○○多樣化興趣之一，而個人興
      趣本有多樣，且移時異地而有所改變，非無可替代性，原
      審判決據乙○○之主張即提高慰撫金數額，應屬於法無據
      。又依兩造之學經歷、年齡等身分、地位、經濟狀況等為
      衡量，原審判決請求之慰撫金實屬過高。
    6.原審判決依據卷附臺灣省車輛行車事故覆議鑑定委員會98
      年 1月19日覆議字第0976200186號函影本記載：「乙○○
      駕駛重機車，行經設有閃光黃燈號誌交岔路口，未減速接
      近，注意安全，小心通過，且超速行駛（警訊自承車速60
      公里），為肇事次因。」等語，據以認定乙○○就本件車
      禍之發生與有過失，乙○○空主張員警交通事故談話記錄
      之真正及其全無肇事因素云云，尚難採信，固非無見。惟
      其因而認定過失比例認乙○○應負擔百分之30之過失責任
      ，甲○○則負擔百分之70之過失責任，乃有未洽。蓋乙○
      ○所受之傷害輕重主要緣於乙○○之超速行駛而致生加重
      ，應認各應負擔百分之50之過失責任為適當。
    7.乙○○自承係嶺東科技大學應用外語系，核與其所引行政
      院主計處公布之「歷年各業受僱員工每人每月平均薪資－
      工員（非監督專技人員）」中之「電力及燃氣供應者」、
      「住宿及餐飲業」等均無關聯，自無可比引為乙○○請求
      之基礎。且大學畢業生失業嚴重，行政院勞委會所調查之
      95年度大學畢業生之起薪每月 2萬6700元為主張及請求依
      據，惟上開行政院勞委會所調查之對象、方法、依據等及
      其是否確可採信並非無疑；再者，乙○○主張之上開行政
      院勞委會之調查，僅屬調查統計之平均數值，與個別之實
      際勞動能力不同，乙○○之主張並無可採。另臺灣省車輛
      行車事故覆議鑑定委員會98年1月19日覆議字第097620018
      6 號函影本記載：「乙○○駕駛重機車，行經設有閃光黃
      燈號誌交岔路口，未減速接近，注意安全，小心通過，且
      超速行駛（警訊自承車速60公里），為肇事次因。」等語
      ，原審判決依據上開卷附據以認定乙○○就本件車禍之發
      生與有過失，乙○○空主張員警交通事故談話記錄之真正
      及其全無肇事因素云云，實無可採信。
三、原審經審酌兩造所提出之攻擊防禦方法後，認乙○○本於侵
    權行為損害賠償之法律關係請求甲○○給付 103萬2420元及
    及自起訴狀繕本送達翌日即97年12月2日起至清償日止，按
    年息5%計算之利息，為有理由，應予准許，逾此數額之請求
    ，則無理由，應予駁回。而為乙○○一部勝訴、一部敗訴之
    判決，並就伊前開勝訴部分之請求，依兩造之聲請，分別酌
    定相當擔保金額為准、免假執行之宣告。兩造對於原審判決
    其敗訴部分，乙○○僅就其中62萬3013元本息部分聲明不服
    ，而對原審判決伊其餘敗訴部分即229萬2196元本息部分，
    則未聲明不服，該未聲明不服部分應已告確定。甲○○則就
    其敗訴部分，全部聲明不服提起上訴。乙○○上訴聲明：(一)
    原判決下開不利於乙○○部分廢棄。(二)上開廢棄部分甲○○
    應再給付乙○○62萬3013元（本院按：其上訴狀誤載為62萬
    3012元）及自97年12月 2日起至清償日止，按週年利率百分
    之 5計算之利息。(三)第一、二審訴訟費用由甲○○負擔。(四)
    第二項聲明，伊願供擔保，請准予宣告假執行。對於甲○○
    之上訴則答辯聲明：(一)甲○○之上訴駁回。(二)第一、二審訴
    訟費用由甲○○負擔。甲○○上訴聲明則為：(一)原判決不利
    於伊之部分廢棄。(二)上開廢棄部分，乙○○在第一審之訴及
    假執行之聲請均駁回。(三)第一、二審之訴訟費用由乙○○負
    擔。對於乙○○之上訴並答辯聲明：(一)乙○○之上訴駁回。
    (二)第一、二審訴訟費用由乙○○負擔。
四、下列事項為兩造所不爭執，本院自得採為裁判之基礎：
（一）兩造於上開時地各自駕駛甲、乙車，發生碰撞車禍，乙○
      ○因此受有腦震盪等傷害。
（二）甲○○因本件車禍業經原審刑事庭以97年度交易字第 268
      號刑事判決，以過失傷害罪判處拘役59日。
（三）乙○○迄今尚未領取強制汽車責任保險金。
（四）乙○○為74年出生之人，發生本件車禍時年齡為 22歲又6
      個月其學歷為嶺東科技大學應用外語系畢業，其專長為外
      語及國際標準舞，未婚，家境小康，名下無不動產。
（五）甲○○為26年出生之人，其學歷為屏東農專畢業，曾任彰
      化縣秀水農校教師，現任國際引藻生物科技有限公司負責
      人，月入約 5萬元，存款約60萬美金，家境富裕，名下有
      汽車及多筆不動產。
五、兩造爭執事項為：(一)乙○○受有左膝半月板破裂、左膝髕骨
    軟骨股軟化症及髕骨側傾等傷害，是否為本件車禍所致？(二)
    乙○○請求甲○○給付各種損害賠償項目及金額，是否於法
    有據？(三)兩造過失責任之比例？茲分別析述如下：
（一）乙○○受有左膝半月板破裂、左膝髕骨軟骨股軟化症及髕
      骨側傾等傷害，是否為本件車禍所致？
    1.依據乙○○所提彰濱秀傳醫院97年3月6日診斷證明書，其
      上載明乙○○於96年10月24日（即本件車禍發生當日），
      因「左膝撕裂傷約 4公分」，及腦震盪、右側眉毛上撕裂
      傷約3公分、頸部扭傷等傷害往該醫院住院9日觀察，於96
      年11月 1日出院（見原審交附民卷第10頁）。又彰濱秀傳
      醫院97年 7月23日診斷證明書影本，其上亦載明乙○○於
      96年10月24日（即本件車禍發生當日）因「左膝撕裂傷（
      53公分）合併挫傷」、「軟骨受損及急性軟骨軟化」，
      及右膝擦傷、頸部扭傷、兩手擦傷、頭部外傷合併額頭撕
      裂傷（ 3公分）、臉部擦傷、疑腦震盪等傷害，前往該醫
      院急診，經局部傷口縫合手術共23針，當日至神經外科住
      院，96年11月1日出院，於96年11月5日拆線，之後共至神
      經外科及骨科門診追蹤共 7次，97年1月8日至骨科住院接
      受關節鏡手術，97年 1月17日出院；因病情關係，不宜久
      站及作劇烈運動或與膝關節相關之工作，以防膝關節病情
      復發及惡化（見原審交附民卷第11頁）。再彰濱秀傳醫院
      97年 1月17日診斷證明書，其上載明乙○○應診日期為97
      年1月8日，其病名為「左膝髕骨軟骨軟化症」（見原審交
      附民卷第 9頁）。另長庚醫院97年10月29日診斷證明書，
      其上記載乙○○於97年10月29日因「左膝半月板破裂」、
      「術後」、「合併左側髕骨側傾」等病症，前往該醫院就
      醫，醫囑患者（即乙○○）目前無法從事競技性舞蹈運動
      （見原審交附民卷第12頁）。
    2.原審囑託臺中榮民總醫院鑑定乙○○是否因本件車禍導致
      左膝半月板破裂、左膝髕骨軟骨軟化症（左膝髕骨側傾）
      等病症，嗣經該醫院以98年9月14日中榮醫企字第0980015
      189 號函檢附鑑定書覆稱：「四鑑定結果：……(二)半月板
      破裂，可能是外力，如車禍……」等語，並以98年11月16
      日中榮醫企字第0980019317號函檢附鑑定書覆稱：「四鑑
      定結果：1.髕骨軟骨軟化症有一部份原因是外力造成……
      」等語（見原審卷第67、68、118、119頁）。
    3.原審又囑託長庚醫院鑑定乙○○是否因本件車禍導致左膝
      半月板破裂、左膝髕骨軟骨軟化症（左膝髕骨側傾）等病
      症，嗣經該醫院以99年 1月6日 (98)長庚院法字第1235號
      函覆稱：「……二據病歷所載，乙○○君於97年11月12日
      至本院門診就醫，主訴10個月前車禍導致左膝不適，並經
      施行關節鏡治療，醫師診視後建議施行復健治療及安排門
      診追蹤，後分別於98年6月14日起至同年月17日止及98年8
      月17日起至同年9月3日止住院治療。乙○○君最近乙次於
      98 年12月1日回診追蹤時，仍有肌力缺損及本體感覺不佳
      等情形，且無法從事較為劇烈之運動，後續仍需持續門診
      追蹤。依其病況研判，運動與車禍外傷均可能造成其傷勢
      ，惟臨床上無法詳加確認其成因為何，但因病患主訴車禍
      前仍可從事舞蹈運動，故恐無法排除其傷勢與車禍有所關
      聯。」等語（見原審卷第134、135頁）。
    4.證人即乙○○國中體育老師兼國際標準舞舞伴莊來春於原
      審審理時結稱：「……我是乙○○國中的體育老師，我教
      他 2年半，我本身教各種舞蹈10幾年，我發現乙○○身體
      協調性能很好，所以就一起練舞，請國際級的教練教我們
      國際標準舞，一起練舞的期間約有 3年，一直到車禍發生
      96年10月24日前都有一起練舞，一個月有1、2次以上，乙
      ○○車禍發生前，就練舞得知乙○○沒有運動傷害，身體
      也沒有異狀，乙○○跳國標舞是跳女生的舞步，必須穿高
      跟鞋，所以髖關節、踝關節、膝關節，都很重要。」、「
      ……在發生車禍前壹個禮拜內，白天上課期間，乙○○有
      到福興國中，與籃球選手一起打籃球，我沒有看到乙○○
      有任何的異狀，就跟正常人一樣。」、「從車禍發生前 3
      年，練舞有時候是 1星期最多4、5次。」等語（見原審卷
      第111、112頁）。
    5.綜上各情，可知乙○○因本件車禍造成左膝傷勢相當嚴重
      ，故於本件車禍發生當日即開始治療左膝傷害，復於密接
      時間持續接受治療過程中，陸續發現受有左膝軟骨受損及
      急性軟骨軟化、左膝髕骨軟骨軟化症、左膝半月板破裂等
      傷害；再經比對證人莊來春關於目睹乙○○身體於本件車
      禍發生前外觀無異狀且可打球及習舞等證詞，並佐以上揭
      臺中榮民總醫院鑑定書及長庚醫院函均未完全排除乙○○
      所受左膝軟骨等傷害為外力因素所致，故知乙○○主張其
      受有左膝半月板破裂、左膝髕骨軟骨股軟化症及髕骨側傾
      等傷害係本件車禍所致，即非全然無據，尚值採信。故甲
      ○○辯稱乙○○前述傷害均為運動傷害所致，與本件車禍
      無關云云，為無理由。
（二）乙○○請求甲○○給付各種損害賠償項目及金額，是否於
      法有據？
    1.醫療費用：
      乙○○主張因本件車禍受傷後陸續前往彰濱秀傳紀念醫院
      、廖慶龍骨科診所、中國醫藥大學附設醫院、彰化基督教
      醫院鹿基分院及長庚醫院門診及住院手術治療，已支出醫
      療費用及購買醫療用品等費用合計為10萬1892元，固據伊
      提出收據及診斷證明書等影本為證（見原審交附民卷第13
      至20頁），惟甲○○表示，對醫院出示之正式單據無意見
      ，如非醫院正式出具之單據或與系爭車禍無關之單據均否
      認等語。本院經核，乙○○所提出之醫院正式出具之醫療
      費用單據其中僅有 9萬0812元之醫療費用損害（計算式：
      87262＋290＋470＋480＋470＋230＋900＋460＋250＝908
      12元），核屬必要且與系爭車禍所受傷害有關，應予准許
      。其餘醫療費用部分之請求，為非屬醫院正式出具之購買
      藥品等單據，且伊並未舉證證明係屬因系爭車禍所受傷害
      所支出之必要醫療費用且與系爭車禍有關，應予駁回，不
      得請求甲○○賠償。
    2.看護費用：
      乙○○主張因本件車禍受傷後在住院期間施行多項手術，
      有看護之必要，由其親屬輪流到院看護，爰請求以每日22
      00元標準計算，看護期間19日，合計 4萬1800元之看護費
      用，業據乙○○提出相符之診斷證明書為證（見原審交附
      民卷第10、11頁）。經核，乙○○因本件車禍受有前開傷
      害，並於住院19日期間施行左膝關節鏡及修補手術治療，
      行動相當不便，是其住院期間確有看護之必要，此亦為增
      加其生活上之需要費用，且甲○○亦表示不爭執（見本院
      卷第110 頁背面），是甲○○對此看護費用應負損害賠償
      責任。
    3.減少勞動能力之損害：
      乙○○主張其於本件車禍受傷後減少勞動能力百分之38.4
      5，若依長庚醫院函所載，減少勞動能力達百分之7，以乙
      ○○受傷時22歲 6個月算至法定退休年齡為止，減少42年
      又 6個月勞動年數，茲以行政院勞工委員會調查95年度大
      學畢業新鮮人起薪每月 2萬6700元，並扣除中間利息計算
      ，故請求減少勞動能力損失 280萬3937元或51萬0470元（
      本院按：乙○○於本院上訴聲明減縮請求為511741元）。
      經查：依原審分別囑託臺中榮民總醫院及長庚醫院鑑定或
      函詢乙○○病情及傷殘程度各情，嗣經臺中榮民總醫院98
      年 9月14日中榮醫企字第0980015189號函檢附鑑定書稱：
      「……(三)依勞保殘廢標準無喪失勞動能力。」（見原審卷
      第67、68頁）、98年11月16日中榮醫企字第0980019317號
      函檢附鑑定書復稱「……3.黃員（指乙○○）目前所受傷
      害不符合殘障標準。」（見原審卷第118、119頁），長庚
      醫院99年1月6日則以98長庚院法字第1235號函稱：「……
      三據病例所載，乙○○君分別於98年12月1日、12月23 日
      及12月30日至本院職業醫學科門診鑑定，經施行理學檢查
      及依據病患歷次於本院就醫之紀錄，綜合評估評估乙○○
      君目前仍存左大腿肌肉萎縮之情形；再依據美國醫學會障
      害評估指南（2008年第 6版）之評核標準，加以綜合病患
      受傷部位、將來賺錢能力、工作性質及年齡予以調整計算
      鑑定後，其勞動力減損7%。另依本院病歷資料綜合評估，
      乙○○君目前之病況恐尚不符合勞工保險條例第53條附表
      之勞工保險殘廢給付標準表規範。」（見原審卷第 134、
      135 頁）。可知乙○○主張其所受傷害符合勞工保險條例
      殘廢給付標準，其勞動能力減少程度為百分之 38.45，應
      屬無據，尚難採認。惟按勞動能力減損之認定，涉及被害
      人性別、年齡、職業、社會地位、專長與經驗等諸多因素
      ，故其減損程度自應就具體個案加以審酌，並非全然比照
      勞工保險殘廢給付標準。基此，長庚醫院援引美國醫學會
      障害評估指南之評核標準，應屬適當，本院因認乙○○主
      張其因本件車禍受傷後減少勞動能力為百分之7。次查：
      行政院勞委會調查95年度大學畢業新鮮人起薪每月2萬670
      0 元，僅屬調查統計之平均數值，並非法定基本工資標準
      ，是乙○○主張依此標準計算減少勞動能力之損失，亦屬
      無據。參酌乙○○於本件車禍受傷前身體無異狀，依通常
      情形，應有完全勞動能力，足以從事勞動工作，每月至少
      獲有相當於法定最低工資之收入，殆無疑義。茲依據行政
      院勞工委員會96年6月8日發布，自同年7月1日實施之法定
      最低基本工資 1萬7280元之標準，及乙○○因本件車禍受
      傷後喪失勞動年數為42年 6個月，按霍夫曼計算法扣除期
      前利息，核算出其所得請求損害額為33萬1194元（計算式
      ：17280273.000000007％≒331194元，元以下四捨五
      入），此為乙○○減少勞動能力之損害，甲○○應負賠償
      責任。
    4.精神慰撫金：
      按「不法侵害他人之身體、健康、名譽、自由、信用、隱
      私、貞操，或不法侵害其他人格法益而情節重大者，被害
      人雖非財產上之損害，亦得請求賠償相當之金額」，民法
      第195條第1項定有明文。又被害人受有非財產上損害，請
      求加害人賠償相當金額之慰撫金時，法院對於慰撫金之量
      定，應斟酌實際加害情形、所造成之影響、被害人痛苦之
      程度、兩造之身分地位經濟情形及其他各種狀況，以核定
      相當之數額。查乙○○主張其已取得國際標準舞教練及裁
      判資格，先前亦曾參加多次比賽，成績優異，現因本件車
      禍遭甲○○撞傷左膝，無法從事舞蹈比賽及影響將來擔任
      國際標準舞教練工作，生涯規劃與理想被迫改變，身心受
      有重創，更因而罹患憂鬱症，爰請求精神慰撫金 100萬元
      ，業據乙○○提出相符之診斷證明書、舞蹈教練證影本、
      舞蹈運動教練證書影本、結業證明書影本、講習證書影本
      、舞蹈運動裁判證書影本、獎狀影本、成績證明影本等共
      26紙為證（見原審附民卷第22至47頁）。爰審酌兩造之年
      齡、身分地位、經濟能力，及乙○○左膝傷勢非輕，精神
      上打擊程度不可不謂不大，暨因此對於其身體健康遺存負
      面作用，更廣泛影響其將來擔任國際標準舞教練工作與生
      活便利性等一切情狀，因認乙○○請求精神慰撫金即非財
      產上之損害100萬元，核無不當，應予准許。
（三）兩造過失責任之比例？
      按損害之發生或擴大，被害人與有過失者，法院得減輕賠
      償金額或免除之，民法第217條第1項定有明文。此項規定
      之目的，在謀求加害人與被害人間之公平，故在裁判上法
      院得以職權減輕或免除之。法院對於賠償金額減至何程度
      ，抑為完全免除，雖有裁量之自由，但應斟酌雙方原因力
      之強弱與過失之輕重以定之（最高法院85年台上字第1756
      號、54年台上字第2433號等判例要旨參照）。經查：參酌
      卷附甲○○所提臺灣省車輛行車事故覆議鑑定委員會98年
      1 月19日覆議字第0976200186號函影本記載：「乙○○（
      即乙○○）駕駛重機車，行經設有閃光黃燈號誌交岔路口
      ，未減速接近，注意安全，小心通過，且超速行駛（警訊
      自承車速60公里），為肇事次因。」等語（見原審卷第20
      頁），足證乙○○就本件車禍之發生與有過失；乙○○雖
      辯稱車禍受傷後，經送往彰濱秀傳紀念醫院急診，當時傷
      勢非輕，且有腦震盪現象，警員林啟文雖至醫院擬就車禍
      事項詢問乙○○，但乙○○意識尚非清晰，故而未予回答
      ，此觀上開談話紀錄表「被詢問人」欄，並無乙○○簽名
      可徵，且乙○○於本件車禍，左手並未受有傷害，而該談
      話紀錄表竟載稱「我左手受傷」，足認該談話紀錄內容非
      出自乙○○之陳述，根本不得作為認定事實及鑑定肇事責
      任之依據云云，本院認尚難採信。又甲○○辯稱：本件乙
      ○○所受之傷害輕重主要緣於乙○○之超速行駛而致生加
      重，應認兩造各應負擔百分之50之過失責任為適當云云，
      本院認揆諸前開臺灣省車輛行車事故覆議鑑定委員會函之
      鑑定意見認：「乙○○（即乙○○）駕駛重機車，行經設
      有閃光黃燈號誌交岔路口，未減速接近，注意安全，小心
      通過，且超速行駛（警訊自承車速60公里），為肇事次因
      。」等語，尚難遽認甲○○辯稱乙○○應負擔百分之50之
      過失責任為可採。綜上所述，本院據此審酌兩造原因力之
      強弱，認乙○○應負擔百分之30之過失責任，甲○○則負
      擔百分之70之過失責任，較為適當。依此過失責任比例核
      算結果，乙○○得請求甲○○損害賠償之金額為102萬466
      4元【計算式：（90812元＋41800元＋331194元＋0000000
      元）×0.7≒0000000元，元以下四捨五入】。
六、綜上所論，乙○○依侵權行為之法律關係，請求甲○○賠償
    102萬4664元，及自起訴狀繕本送達甲○○之翌日即 97年12
    月2日起至清償日止，按年息百分之5計算之法定遲延利息，
    為有理由，應予准許。逾此所為請求，為無理由，應予駁回
    。至於乙○○敗訴部分，其假執行之聲請失所附麗，應併予
    駁回。原審就超過上開應准許部分，為甲○○敗訴之判決，
    並為假執行之宣告，自有未洽。甲○○上訴意旨就此部分指
    摘原判決不當，求予廢棄改判，為有理由，爰將原判決此部
    分廢棄，並改判如主文第二項所示。至於上開應准許部分，
    原審判命甲○○給付，並為假執行之宣告，核無違誤，甲○
    ○上訴意旨，就此部分，仍執陳詞，指摘原判決此部分不當
    ，求予廢棄改判，為無理由，應駁回其上訴。又原審命甲○
    ○給付就超過上開應准許部分（除已確定部分外），為乙○
    ○敗訴之判決，並駁回乙○○此部分之訴及假執行之聲請，
    核無違誤，乙○○上訴意旨，就此部分，仍執陳詞指摘原判
    決此部分不當（除已確定部分外），求予廢棄，為無理由，
    應駁回其上訴。
七、本件事證已臻明確，兩造其餘之攻擊防禦方法，經核與判決
    基礎之事實及結果並不生影響，爰不予逐一論究，併此敘明
    。
八、據上論結，本件甲○○之上訴為一部有理由，一部無理由；
    乙○○之上訴為無理由，依民事訴訟法第450條、第449條第
    1 項、第79條，判決如主文。
中    華    民    國    99    年    6     月    22    日
                民事第五庭    審判長法  官  童有德
                                    法  官  古金男
                                    法  官  鄭金龍
以上正本係照原本作成。
不得上訴。
                                    書記官  柯孟伶
中    華    民    國    99    年    6     月    22    日
                                                      Ｖ

司法院資訊處製作；財團法人民間司法改革基金會備份。
